【裁判字號】    94,訴,3098
【裁判日期】    950706
【裁判案由】    政府採購法
【裁判全文】
臺北高等行政法院判決
                                     94年度訴字第03098號
                              .
原      告  甲聖工業股份有限公司
代  表  人  甲○○
訴訟代理人  林志豪律師
複代理人    徐明水律師
被      告  中央信託局股份有限公司
代  表  人  乙○○（董事長）
訴訟代理人  黃德賢律師
上列當事人間因政府採購法事件，原告提起給付訴訟。本院判決
如下：
    主  文
被告應給付原告新台幣參萬肆仟肆佰陸拾捌元，及自民國94年10
月12日起至清償日止，按年息百分之五計算之利息。
原告其餘之訴駁回。
訴訟費用由被告負擔十八分之一，餘由原告負擔。
    事  實
壹、事實概要：
    被告受交通部台灣鐵路管理局（以下簡稱臺鐵）委託於民國
    94年3 月18日公告「50公斤N 型預力混凝土岔枕型道岔及岔
    心、尖軌等維修備品乙批」採購案，為原告不服招標文件所
    附之「50公斤N 型預力混凝土岔枕型道岔規範」第2.3 節所
    載對於投標廠商不當之實績限制，乃於同年月25日向被告提
    出異議，因被告至94年4 月8 日仍未回覆，遂向行政院公共
    工程委員會（以下簡稱工程會）提出申訴，嗣被告於94年4
    月11日以中購開二字第0944500128號函維持原處分，原告未
    待被告作成異議處理結果期限屆滿，即提出申訴之程序瑕疵
    即告補正。嗣後工程會於94年6 月10日認被告未依政府採購
    法第36條第2 項及第37條第1 項及投標廠商資格與特殊或巨
    額採購認定標準第13條（以下簡稱認定標準）等規定，審慎
    評估可能符合特定資格之廠商家數，並檢討有無不當限制競
    爭之情形，即逕依認定標準第5 條第1 項第1 款訂定投標廠
    商特定資格，係屬違法，而作成「原異議處理結果撤銷」之
    審議判斷，原告爰依政府採購法第85條第3 項規定向被告請
    求償付準備投標、異議及申訴所支出之必要費用，向本院提
    起行政訴訟。
貳、兩造聲明：
一、原告聲明：求為判決
(一)、被告應給付原告新台幣601,692 元，並自起訴狀繕本送達翌
    日起至清償日止按週年利率百分之五計算之利息。
(二)、訴訟費用由被告負擔。
二、被告聲明：求為判決
(一)、駁回原告之訴。
(二)、訴訟費用由原告負擔。
參、兩造之爭點：
一、原告主張之理由：
(一)、被告是項採購案所附「50公斤N 型預力混凝土岔枕型道岔規
    範」第2.3 節所載對投標商之實績限制，業經工程會94年6
    月10日訴0000000 號審議判斷書指明違反法令，則原告自得
    依政府採購法第85條第3 項規定向被告請求償付準備投標、
    異議及申訴所支出之必要費用。茲就必要費用之計算及證明
    ，分述如後：
１、購買標單費用：原告為參與是項採購案，先後向被告購買標
    單等之費用，共支出新台幣（下同）1,979 元，包括94年2
    月23日公告閱覽影印文件費129 元、94年3 月24日標單150
    元及650 元、附件藍圖300 元及300 元、94年5 月6 日標單
    150 元及附件藍圖300 元。
２、向工程會之申訴規費：向工程會提出申訴之規費3 萬元。
３、郵費：原告自被告於94年2 月21日正式公告閱覽是項標案起
    至申訴審議判斷止，先後多次提出陳情函、異議函及申訴函
    等，共支出郵遞費用3,072元，其明細如後：
(1)、94年3 月7 日郵遞陳情函予被告、台鐵局及立法院，共支出
    109 元。
(2)、94年3 月25日郵遞異議函予被告、台鐵局、公程會及台鐵局
    政風室，共支出228 元。
(3)、94年4 月7 日郵遞暫緩開標函予被告、台鐵局、工程會及台
    鐵局政風室，共支出396 元。
(4)、94年4 月9 日郵遞申訴函予被告、台鐵局及工程會，共支出
    328 元。
(5)、94年4 月13日郵遞第2 次申訴函予被告、台鐵局、工程會及
    台鐵局政風室，共支出396 元。
(6)、94年4 月19日郵遞申訴審議費用支票予工程會，共支出50元
    。
(7)、94年5 月3 日郵遞第3 次申訴函予被告、台鐵局及工程會，
    共支出349 元。
(8)、94年5 月11及12日郵遞停止招標函及第4 次申訴函予被告、
    台鐵局、工程會及台鐵局政風室，共支出619 元。
(9)、94年5 月24日郵遞第5 次申訴函予被告、台鐵局及工程會，
    共支出435 元。
(10)、94年8 月23日郵遞後續法律追訴權函予被告、台鐵局及工程
    會，共支出162 元。
４、備標、異議及申訴期間人事費用及出差旅費：原告有關是項
    採購案之備標、異議及申訴之期間，係自94年1 月至6 月止
    ，原告共有訴外人林克昌及張鳳儀2 位職員投入備標、異議
    及申訴程序，該段期間內原告所支付之人事及出差旅費共
    566,641 元，其明細如後：
(1)、人事費用：訴外人林克昌及張鳳儀於94年1 月至6 月間之薪
    資共401,277 元。
(2)、出差旅費：訴外人林克昌及張鳳儀於94年1 月至6 月間之出
    差旅費共165,364 元，茲說明其明細如下：
、94年1 月11日至21日，張鳳儀為備標事誼，赴中國大陸考察
    鐵路工程與軌道道岔等事宜，出差旅費合計122,153 元。
、94年1 月26日，林克昌至被告及台鐵局洽公，出差旅費合計
    1,675 元。
、94年2 月23日，林克昌至被告處所洽公，出差旅費合計1,
    450 元。
、94年3 月11日，林克昌及張鳳儀至被告處所洽公，出差旅費
    合計2,667 元。
、94年3 月16至17日，林克昌至台北軌道協會及台鐵局洽公，
    出差旅費合計5,460 元。
、94年3 月18日，林克昌至立法院洽公並參與陳情案後續處理
    ，出差旅費合計1,475 元。
、94年3 月22日，林克昌至三惠物產及台鐵局洽公，出差旅費
    合計2,155 元。
、94年3 月24日，林克昌至工業局軌道小組洽公，出差旅費合
    計1,945 元。
、94年4 月6 日，林克昌至台鐵局洽公，出差旅費合計700 元
    。
、94年4 月21日，林克昌至高雄SGS 研議C 級公證事宜，出差
    旅費合計700 元。
、94年4 月26日，林克昌至台鐵局洽公，出差旅費合計1,822
    元。
、94年4 月27日，林克昌參與全國工經會議，研討道岔申訴事
    宜，出差旅費合計1,520 元。
、94年5 月6 日，林克昌至被告處所購領標單及工業局軌道小
    組洽公，並至被告處洽公，出差旅費合計1,970 元。
、94年5 月11日，林克昌至台鐵局洽公，出差旅費合計1,955
    元。
、94年5 月16日，林克昌及張鳳儀至立法院與台鐵局人員進行
    協調，出差旅費合計5, 180元。
、94年5 月18日，林克昌及張鳳儀至立法院及律師事務所洽公
    ，出差旅費合計1,700 元。
、94年5 月19日，林克昌及張鳳儀至立法院洽公，遞送陳情函
    ，出差旅費合計1,400 元。
、94年5 月21日，林克昌及張鳳儀至立法院洽公，提供陳情資
    料，出差旅費合計2,525 元。
、94年5 月24日，林克昌至被告處所洽公，出差旅費合計2,
    205 元。
、94年5 月25日，林克昌及張鳳儀至公程會參加申訴會議，出
    差旅費合計1,400 元。
、94年5 月31日，林克昌至台鐵局洽公，出差旅費合計1,418
    元。
、94年6 月3 日，林克昌至被告、工業局及立法院洽公，出差
    旅費合計2,069 元。
５、綜上，１至４項目費用總計為601,692 元（即1,979+30,000
    +3,072+566,641）。
(二)、又原告公司開發部經理張鳳儀、業務部課長林克昌分別自89
    年4 月26日、92年5 月12日起在原告公司任職，薪資依序為
    65,000、55,000元。
二、被告主張之理由：
(一)、不爭執事項：對於被告辦理採購「50公斤N 型預力混凝土岔
    枕型道岔及岔心、尖軌等維修備品」（招標案號GF0-000000
    ）並訂定招標規範，其後由日商SUMITOMO CORP.得標。及工
    程會以訴0000000 號採購申訴審議判斷書，就原告不服採購
    案，被告所為實績限制規定，於94年4 月11日作成維持原處
    分之處理結果，向工程會提出申訴，由該會作成「原異議處
    理結果撤銷」之審議判斷等事實。
(二)、爭執事項：
    依政府採購法第85條第1 項及第3 項規定，所謂必要費用，
    係指與準備投標、異議、及申訴有關而支出者而言，此觀條
    文規定之文義甚明。本件依原告所提請求給付之費用以觀，
    除「原告起訴狀(一)中第１項購買標單費用1,979 元、第2 項
    申訴規費3 萬元、第3 項郵費中第(3)點之暫緩開標函396 元
    、第(4)點宅急便遞交申訴函費用198 元、第(5)點宅急便遞交
    第2 次申訴函費用396 元、第(8)點宅急便遞交停止招標函予
    被告費用99元，第4 項第(2)點出差旅費中第小點，至工程
    會參加申訴會議1,400 元」外，其餘第3 項之其他郵費，僅
    有購買票品證明單，無證據證明與異議及申訴有關，另第4
    項出差旅費中其他（第小點除外）之備標、異議及人事費
    用、出差旅費等亦非因準備投標、異議及申訴而支出者，茲
    說明如下：
１、原告之職員林克昌、張鳳儀2 位職員之人事費用401,277 元
    ，按其本為原告職員，原告本有支付其薪資之義務。至於該
    2 位職員之出差旅費122,153 元部分，原告於向工程會採購
    申訴審議委員會所提之申訴意旨中亦自陳，其多次參與台鐵
    道岔系統招標案，並曾製作銷售予交通部鐵路改建工程局東
    部工程處「道岔30套」相同產品，產品深受使用單位好評，
    已順利交貨、驗收、舖設結案，並曾組成50公斤N 型道岔研
    發團隊，自製道岔2 套，於89年及90年分別舖設於台鐵位於
    新竹及蘇澳新站正線軌道，至今仍正常使用，足證我國廠商
    具製造本案標的之能力云云，從而，該2 位94年1 月11日至
    21日之出差赴中國大陸考察鐵路工程與軌道道岔等事宜支出
    公差旅費122, 153元亦與本件採購案無關，並非必要費用。
    何況，原告既已具備製造50公斤N 型道岔之能力，根本無需
    出國考察，該2 人之出差旅費，即不足以證明係「專」為準
    備本件投標而赴中國大陸考察道岔事宜殆可認定，既非為準
    備本件投標所支出之「必要」費用，依上開法律規定請求被
    告償付即無理由，自不應准許。
２、有關原告主張，支出郵遞費因無證據證明與本件準備投標、
    異議及申訴而支出，或出差旅費中，有該2 位職員94年1 月
    11日起至94年6 月3 日止赴國內各機關包括至被告、台鐵、
    台北軌道協會、立法院、三惠物產、經濟部工業局軌道小組
    、高雄SGS 研議C 級公證、全國工經會議、律師事務所等費
    用（起訴狀第３項第(1)、(2)、(4)中130 元購買票品，(6)、(7)
    、(8)中520 元購買票品，(9)、(10)、第4 項第(2)點第至第
    、第、小點）合計43,794元（1,983 元＋41,811元），
    均與準備投標、異議及申請之「必要費用」無任何關聯，自
    不得請求。
(三)、綜上所述，原告漫引政府採購法第85條第3 項規定，除必要
    費用外，任意請求給付非必要費用部分，顯無理由，應予以
    駁回。
    理  由
壹、程序方面：
    本件屬公法上之爭議，本院有審判權，此由政府採購法於91
    年2 月6 日修正公布之下列新舊法條對照及立法理由可知：
一、修正前政府採購法第74條規定：「廠商與機關間關於招標、
    審標、決標、履約或驗收之爭議，得依本章規定提出異議及
    申訴。」修正後同法第74條規定：「廠商與機關間關於招標
    、審標、決標之爭議，得依本章規定提出異議及申訴。」換
    言之，關於履約及驗收之爭議，依新法已不得提出異議及申
    訴，顯見新法有意採二階段理論。
二、修正前政府採購法第83條第1 項規定：「審議判斷依其性質
    ，得視同訴願決定或調解方案。」修正後同法第83條則規定
    ：「審議判斷，視同訴願決定。」新法對招標、審標、決標
    之爭議，提供了行政救濟的途徑，對於履約及驗收之爭議則
    刻意加以排除，顯見新法有意將招標、審標、決標之爭議視
    為公法上爭議，反之則將履約及驗收之爭議視為私法上之爭
    議。
三、修正前政府採購法施行細則第106 條規定：「廠商依本法第
    85條第3 項規定向招標機關請求償付其準備投標、異議及申
    訴所支出之必要費用。其有爭議者，得循民事程序解決。」
    修法後則將該條刪除，顯見立法者有意將招標程序中所發生
    之爭議視為公法上之爭議。
貳、實體方面：
一、原告主張：其參與被告受臺鐵委託於94年3 月18日公告「50
    公斤N 型預力混凝土岔枕型道岔及岔心、尖軌等維修備品乙
    批」採購案，招標文件所附之「50公斤N 型預力混凝土岔枕
    型道岔規範」第2.3 節所載對於投標廠商不當之實績限制，
    業經工程會於94年6 月10日認被告未依政府採購法第36 條
    第2 項及第37條第1 項及認定標準第13條等規定，審慎評估
    可能符合特定資格之廠商家數，並檢討有無不當限制競爭之
    情形，即逕依認定標準第5 條第1 項第1 款訂定投標廠商特
    定資格，係屬違法，而作成「原異議處理結果撤銷」之審議
    判斷，原告爰依政府採購法第85條第3 項規定，請求被告償
    付準備投標、異議及申訴所支出之必要費用：(一)購買標單費
    用1,979 元；(二)申訴規費30,000元；(三)、郵費3,072 元；(四)
    備標、異議及申訴期間人事費用及出差旅費566,641 元，總
    計601,692 元及其法定遲延利息等語。
二、被告則以：依政府採購法第85條第1 項及第3 項規定，所謂
    必要費用，係指與準備投標、異議、及申訴有關而支出者而
    言。本件原告所提請求給付之費用除(一)購買標單費用1,979
    元；(二)、申訴規費3 萬元；(三)、94年4 月7 日、同年月9 日
    、同年月13日及同年5 月11及12日分別因郵遞暫緩開標函、
    申訴函、申訴函、停止招標及申訴函所支出之郵費396 元、
    198 元、396 元、99元；(四)至工程會參加申訴會議1,400 元
    之差旅費之外，其餘第3 項之其他郵費，僅有購買票品證明
    單，無證據證明與異議及申訴有關，另其他之備標、異議及
    人事費用、出差旅費等亦非因準備投標、異議及申訴而支出
    者等語，資為抗辯。
三、兩造不爭之事實：
    被告受臺鐵委託於94年3 月18日公告「50公斤N 型預力混凝
    土岔枕型道岔及岔心、尖軌等維修備品乙批」採購案，
    招標文件所附之「50公斤N 型預力混凝土岔枕型道岔規範」
    第2.3 節所載對於投標廠商不當之實績限制，業經工程會於
    94年6 月10日認被告未依政府採購法第36條第2 項及第37
    條第1 項及認定標準第13條等規定，審慎評估可能符合特定
    資格之廠商家數，並檢討有無不當限制競爭之情形，即逕依
    認定標準第5 條第1 項第1 款訂定投標廠商特定資格，係屬
    違法，而作成「原異議處理結果撤銷」之審議判斷；原告因
    準備投標、異議、及申訴而支出(一)購買標單費用1,979 元；
    (二)、申訴規費3 萬元；(三)、94年4 月7 日、同年月9 日、同
    年月13日及同年5 月11及12日分別因郵遞暫緩開標函、申訴
    函、申訴函、停止招標及申訴函所支出之郵費396 元、198
    元、396 元、99元；(四)至工程會參加申訴會議1,400 元之差
    旅費等情，並有招標文件所附之「50公斤N 型預力混凝土岔
    枕型道岔規範」、申訴審議判斷書、收據、統一宅急便顧客
    收執聯、購買票品證明單、報告表等件（以上均影本）分別
    附於工程會卷及本院卷可稽，自堪信為真實。
四、按「審議判斷指明原採購行為違反法令者，招標機關應另為
    適法之處置。」、「第一項情形，廠商得向招標機關請求償
    付其準備投標、異議及申訴所支出之必要費用。」政府採購
    法第85條第1 項及第3 項分別定有明文。所謂必要費用，係
    指與準備投標、異議、及申訴有關而支出者而言，此觀該條
    文義甚明。如前所述，被告前開採購行為既經工程會審議判
    斷指明為違法，則參與投標之原告自得依上開規定向被告請
    求其準備投標、異議及申訴所支出之必要費用。經查：
(一)、原告主張支出購買標單費用；申訴規費；94年4 月7 日、同
    年月9 日、同年月13日及同年5 月11及12日分別因郵遞暫緩
    開標函、申訴函、申訴函、停止招標及申訴函所支出之郵費
    ；原告派員至工程會參加申訴會議之差旅費，依序為1,979
    元；3 萬元；396 元、198 元、396 元、99元；1,400 元，
    總計34,468元等事實，業據提出收據、統一宅急便顧客收執
    聯、購買票品證明單、報告表等件（以上均影本）為證，且
    為被告所不爭，已如上述，核係屬原告準備投標、異議及申
    訴所支出之必要費用，自應准許。
(二)、至就其餘之郵費、人事費用及差旅費部分，雖據原告提出購
    買票品證明單、薪資印領清冊、車票、發票及收據等件影本
    為證，惟為被告否認該等支出與本件投標有關。核郵費部分
    ，徒由購買票品證明單，僅能證明原告曾購買郵品，但尚不
    足認係為本件準備投標、異議及申訴而支出。另就支出訴外
    人林克昌及張鳳儀自94年1 至6 月之薪資1,401,277 元部分
    ，查張鳳儀、林克昌分別自89年4 月26日、92年5 月12 日
    起，即在原告公司任職，業經原告陳明在卷，早屬原告員工
    ，原告依其於彼等間之僱傭契約，本有支付彼等薪資之義務
    ，自難認人事費用之支出係為本件投標所支出。再就其餘差
    旅費部分，雖堪認原告員工因公有車資、餐旅費及其他繕雜
    支出，然經本院闡明，原告迄言詞辯論終結前，均未提出足
    以證明該等費用係專為本件投標所支出之相關證據，是尚難
    認該等費用係原告準備投標、異議及申訴所支出之必要費用
    ，是原告此部分主張，即無可採。
五、綜上所述，原告主張其為本件投標，支出34,468元部分尚屬
    可採，其餘部分則未據原告舉證證明其支出與本件投標之因
    果關係，而無可採。按給付無確定期限者，債務人於債權人
    得請求給付時，經其催告而未為給付，自受催告時起，負遲
    延責任。其經債權人起訴而送達訴狀，與催告有同一之效力
    ，民法第229 條第2 項定有明文（政府採購法就利息之起算
    點未為特別規定，自應類推適用民法相關規定）。從而，原
    告依據政府採購法第85條第3 項規定，請求被告給付34,468
    元及自起訴狀繕本送達翌日即94年10月12日起至清償日止，
    按年息5%計算之利息，為有理由，應予准許。逾此範圍之請
    求，為無理由，應予駁回。
據上論結，本件原告之訴為一部有理由，一部無理由，依行政訴
訟法第104條、民事訴訟法第79條，判決如主文。
中    華    民    國    95    年     7    月    6     日
                        第七庭審判長法  官  黃本仁
                                    法  官  黃秋鴻
                                    法  官  林玫君
上為正本係照原本作成。
如不服本判決，應於送達後20日內，向本院提出上訴狀並表明上
訴理由，如於本判決宣示後送達前提起上訴者，應於判決送達後
20日內補提上訴理由書（須按他造人數附繕本）。
中    華    民    國    95    年     7    月    6     日
                                    書記官  黃明和


司法院資訊處製作；財團法人民間司法改革基金會備份。
